【裁判字號】    92,易,177
【裁判日期】    920526
【裁判案由】    侵占
【裁判全文】
臺灣嘉義地方法院刑事判決                          九十二年度易字第一七七號
    公  訴  人  臺灣嘉義地方法院檢察署檢察官
    被      告  甲○○
右列被告因侵占案件，經檢察官提起公訴（九十一年度偵字第五六七二號），本院判
決如左：
    主  文
甲○○無罪。
    理  由
一、公訴意旨略以：被告甲○○自民國八十三年六月至八十八年一月一日止，任職行
    政院國軍退除役官兵輔導委員會（下簡稱退輔會）灣橋榮民醫院擔任副院長工作
    時，意圖為自己不法之所有，基於概括犯意，明知其未具醫師資格，依退輔會於
    八十六年三月五日所頒發「退輔會榮民醫院工作人員獎勵金發給要點」第二點之
    規定，不具醫師資格者不得領取基本獎勵金，卻自八十六年一月起至八十七年六
    月止（起訴書誤為七月止），每月受領該院人事室所發給之基本獎勵金新台幣（
    下同）一萬八千元或三萬六千元（除八十六年一、二月領取一萬八千元外，餘均
    領取三萬六千元），而連續非法侵占入己，合計侵占領取六十一萬二千元。迄至
    八十七年十月該院人事室製作八十七年八月份之獎勵金考評表時，人事主任丁○○發覺甲○○不符上開領取基本獎勵金之資格，報經該院同意停發甲○○之基本
    獎勵金等語，因認被告涉犯刑法第三百三十五條第一項之連續侵占罪嫌。
二、按犯罪事實應依證據認定之，無證據不得推定其犯罪事實，又不能證明被告犯罪
    者，應諭知無罪之判決，刑事訴訟法第一百五十四條、第三百零一條第一項分別
    定有明文。又事實之認定，應憑證據，如未能發現相當證據，或證據不足以證明
    ，自不能以推測或擬制之方法，為裁判基礎；又認定不利被告之事實，須依積極
    證據，苟積極證據不足為不利被告事實之認定時，即應為有利於被告之認定，更
    不必有何有利之證據，最高法院四十年臺上字第八六號、三十年上字第八一六號
    著有判例可供遵循。且刑事訴訟上證明之資料，無論其為直接或間接證據，均須
    達於通常一般之人均不致有所懷疑，而得確信其為真實之程度，始得據為有罪之
    認定，若其關於被告是否犯罪之證明未能達此程度，而有合理懷疑之存在，致使
    無從形成有罪之確信，根據「罪證有疑，利於被告」之證據法則，即不得遽為不
    利被告之認定，亦有最高法院七十六年度台上字第四九八六號判例可稽。復按刑
    法上所謂侵占罪，以被侵占之物先有法律或契約上之原因在其持有中者為限，否
    則不能成立侵占罪；再刑法上侵占罪之成立，以擅自處分自己持有之他人所有物
    ，或變易持有之意為所有之意，而逕為所有人之行為為其構成要件，自必須所侵
    占之物，於不法領得以前，即已基於委任關係在其實力支配之下，始克相當。且
    刑法上之侵占罪，須持有人有變易原來持有意思而為不法所有之意思，始能成立
    。如僅將持有之物延遲交還或有其他原因，致一時未予交還，既欠缺主觀犯意，
    即難繩以侵占罪（最高法院五十二年台上字第一四一八號判例、五十二年度台上
    字第九二九號判決、八十二年度台上字第五○六五號判決參照）。亦即除行為人
    主觀上有為自己或第三人不法所有之意圖外，尚須客觀上有將自己持有他人之物
    予以據為己有之行為，且「他人之物」須先有法律或契約上之原因在其持有中者
    為限，始足當之。若行為人主觀上並無不法所有之意圖，而客觀上所持有之物亦
    非他人所有，或非先有法律、契約上之原因在其持有中者，則縱有占有之行為，
    亦與侵占罪之構成要件不合。
三、公訴人認被告涉犯刑法第三百三十五條第一項之侵占罪嫌，無非係以退輔會所屬
    榮民醫院發放醫療作業人員獎勵金，原係依退輔會於八十五年六月二十九日所頒
    發「榮民醫院醫療作業基金工作人員獎勵金發給要點草案」辦理，依該草案並未
    規定非醫師不得領取基本獎勵金，惟依退輔會於八十六年三月五日所頒發「退輔
    會榮民醫院工作人員獎勵金發給要點」，其第二點第一項規定，醫師發給基本獎
    勵金及服務獎勵金二項。第二項規定，非醫師人員發給服務獎勵金乙項。被告身
    為醫院之副院長，並在人事室組員戊○○所擬辦之上述規定函文上蓋章核閱，此
    有退輔會八十六年三月五日八六輔陸字第○六四五號函及退輔會榮民醫院工作人
    員獎勵金發給要點影本附卷可稽，是被告應深知有此規定，且明白前後規定已有
    變更為其論據。訊據被告固坦承其未具醫師資格而領取上述金額之基本獎勵金之
    事實，惟辯稱伊並不清楚獎勵金有分服務獎勵金與基本獎勵金，醫院發放多少，
    伊就領多少；且伊亦不知未具醫師資格之人不得領取基本獎勵金之規定係何時更
    改的等語。
四、經查：
（一）被告甲○○不具醫師資格，其自八十三年六月間至八十八年一月間止，任職退
      輔會灣橋榮民醫院擔任副院長之工作，自八十六年一月起至八十七年六月止，
      每月受領該院人事室所發給之基本獎勵金一萬八千元或三萬六千元，共計領取
      六十一萬二千元等情，除據被告供明在卷外，並據證人即灣橋榮民醫院人事室
      組員戊○○、灣橋榮民醫院前院長乙○○、前人事室主任丙○○、現任人事室
      主任丁○○於偵查中及本院審理時證述屬實（見偵查卷第一二、一三、三九、
      四○、五二、五三、五九、六○、六七頁；本院卷第二○至三○頁九十二年五
      月十二日審判筆錄）。又退輔會所屬榮民醫院發放醫療作業人員獎勵金，原係
      依退輔會於八十五年六月廿九日所頒發「榮民醫院醫療作業基金工作人員獎勵
      金發給要點草案」辦理，依該草案並未明定非醫師不得領取基本獎勵金，惟依
      退輔會於八十六年三月五日所頒發「退輔會榮民醫院工作人員獎勵金發給要點
      」，其第二點第一項規定：「醫師發給基本獎勵金及服務獎勵金二項」。第二
      項規定：「非醫師人員發給服務獎勵金乙項」等情，分別有退輔會八十五年六
      月廿九日（８５）輔陸字第二九五四號函後附之「榮民醫院醫療作業基金工作
      人員獎勵金發給要點草案」，及八十六年三月五日（８６）輔陸字第○六四五
      號函後附之「榮民醫院工作人員獎勵金發給要點」等附卷可參（見法務部調查
      局嘉義市調查站【下簡稱調查站】卷內附件二、三），是依上開說明，不具醫
      師資格者，僅能領取服務獎勵金，以及被告不具醫師資格，卻領取八十六年一
      月起至八十七年六月止之基本獎勵金共計六十一萬二千元等情，應堪認定。則
      是否即謂被告該當於刑法上之侵占罪，尚須審酌者為被告領取上開六十一萬二
      千元之基本獎勵金時主觀上有無為自己不法所有之意圖，以及上開六十一萬二
      千元是否先有法律或契約上之原因而在被告持有中。
（二）第查，證人戊○○於調查站時證稱：「（問：你明知依照『行政院退輔會醫療
      作業獎勵金發放要點』規定，貴院前任副院長甲○○並不具醫師資格，為何還
      為甲○○繼續辦理領取醫療作業獎勵金？）自８５、７、４行政院正式頒下『
      行政院退輔會醫療作業獎勵金發放要點』後，本院院長乙○○、副院長甲○○
      、人事室主任丙○○等人曾協商過，並指示我向行政院退輔會第六處請示甲○○不具醫師資格，能否領取醫療作業獎勵金一事，第六處承辦人員就指示繼續
      為甲○○辦理領取醫療作業獎勵金，並曾表示甲○○再過兩年就要退休，就讓
      其依照舊法規定，繼續領取醫療作業獎勵金」、「（問：你遵照行政院退輔會
      第六處指示辦理甲○○領取醫療作業獎勵金，有無向你的直屬長官報告？）有
      的，我有向我的直屬長官人事室主任丙○○報告，並依照他的指示辦理：：：
      」等語（見調查站卷附件一），則八十五年間被告與當時任職灣橋榮民醫院之
      院長乙○○、人事室主任丙○○，以及現任人事室組員戊○○確有為被告是否
      可領取基本獎勵金乙事協調過，惟協調過後因未獲行政院退輔會第六處之明確
      答覆，遂仍依照舊有規定使不具醫師資格之被告繼續領取基本獎勵金乙情，堪
      予認定，則可否以被告有領取基本獎勵金之事實，即謂其主觀上確有為自己不
      法所有之意圖，實非無疑？而不具醫師資格之副院長即被告依退輔會於八十六
      年三月五日所頒發上開「榮民醫院工作人員獎勵金發給要點」之規定不得領取
      基本獎勵金之事實，不惟被告於事前毫無所悉，甚且當時任職灣橋榮民醫院之
      院長乙○○、人事室主任丙○○等人均或於八十七年十月份現任之人事室主任
      丁○○反應，或於該院人事室組員戊○○於九十一年五月二日至調查站舉發本
      件被告所涉犯行後，經臺灣嘉義地方法院檢察署檢察官傳訊時始知悉此事；且
      被告對八十六年一月間起至八十七年六月間止每月之基本獎勵金，從未主動向
      任何單位提出要求等情，除據被告、證人乙○○、丙○○於偵查中及本院審理
      時供證明確外（見偵查卷第五二、五三、五九、六○頁；本院卷第一七至二五
      頁九十二年五月十二日審判筆錄），並經證人戊○○、丁○○於偵查中及本院
      審理時證述屬實（見偵查卷第一二頁；本院卷第二七頁九十二年五月十二日審
      判筆錄），足見被告於領取八十六年一月至八十七年六月之各該月基本獎勵金
      時，應無意圖為自己不法所有之意圖至明。雖被告有於退輔會八十六年三月五
      日所頒發「退輔會榮民醫院工作人員獎勵金發給要點」之函文上蓋章核閱（見
      調查站卷附件三），依經驗法則，確實讓人懷疑被告應明知其不具醫師資格不
      得領取基本獎勵金乙事；惟從反面觀之，在無其他佐證之下，若僅以上開函文
      上有被告之核閱章，即推論被告確明知其不得領取基本獎勵金而領取，又嫌速
      斷而有可議，且有違前揭「罪證有疑，利於被告」之證據法則。再參以被告之
      所以會停止領取基本獎勵金，乃係現任之人事室主任丁○○於八十七年一月十
      六日接任該院之人事室主任後，迄同年十月間發放同年八月份醫療作業獎勵金
      時，丁○○始獲悉被告未具醫師資格，依規定不得分配基本獎勵金，而向該院
      建議停發基本獎勵金予被告等情，業據證人丁○○證述綦詳（見偵查卷第三九
      、四○頁），並有調查站九十一年十月十四日嘉市廉字第０９１８０５１０３
      ５０號函在卷可查（見偵查卷第三二頁）；以及灣橋榮民醫院獎勵金發放作業
      原由該院人事室辦理，於八十九年一月六日經人事室簽案奉准轉交醫務行政室
      辦理，是八十八年以前該院之獎勵金發放作業程序，係由該院人事室組員戊○○依照退輔會頒發之「榮民醫院醫療作業基金工作人員獎勵金發給要點草案」
      ，製作「榮民醫院醫療基金工作人員獎勵金考核表」陳核，會請秘書室、會計
      室辦理造冊發放，發放時由出納造冊，將款項直接匯入金融機構員工個人帳戶
      等情，有調查站九十一年八月十五日嘉市廉字第０９１８０５０８５８０號函
      附卷可稽（見偵查卷第二頁），並經證人戊○○到庭證述屬實（見本院卷第二
      九頁九十二年五月十二日審判筆錄），可知承辦橋榮民醫院獎勵金發放作業之
      單位人事室尚且對退輔會之上開未具醫師資格之人究可否領取基本獎勵金乙事
      不甚明暸，且仍製作考核表供該院秘書室、會計室辦理造冊發放基本獎勵金予
      被告，又豈可片面苛求非承辦人之被告，況被告於領取八十六年一月至八十七
      年六月間之各月基本獎勵金前既無所悉且從未主動爭取過，即難認被告主觀上
      有何為自己不法所有之意圖甚明，是被告所辯自足憑信。
（三）又查，被告上開領取八十六年一月至八十七年六月間之基本獎勵金共六十一萬
      二千元，係由該院人事室組員戊○○依照退輔會頒發之「榮民醫院醫療作業基
      金工作人員獎勵金發給要點草案」，製作「榮民醫院醫療基金工作人員獎勵金
      考核表」陳核後，會請秘書室、會計室辦理造冊發放，發放時由出納造冊，將
      款項直接匯入金融機構被告個人之帳戶乙情，既如前述；準此，被告自始並無
      代該院出納保管或收取自八十六年一月至八十七年六月間每月之基本獎勵金，
      共計六十一萬二千元之權限或義務，是核其自八十六年一月至八十七年六月間
      每月持有上開基本獎勵金之初，顯非基於法律或契約上之原因，或與該院出納
      間有何委任關係存在，而將上開基本獎勵金置於其實力支配之下而持有甚明，
      則依前揭判例說明，被告此舉亦顯與侵占罪之構成要件有間，自難以該罪相繩
      。
五、綜合右開所查事證，被告上開領取基本獎勵金之行為，核與侵占罪之構成要件未
    合，自不成立該罪。至被告已領取之基本獎勵金共計六十一萬二千元，充其量僅
    屬民事範疇之「不當得利」，惟此乃屬灣橋榮民醫院與被告間之民事債務糾葛，
    自應循民事途徑解決，而與刑責無涉，本院自無庸加以審認判斷。此外，本院復
    查無其他確切證據足資證明被告有何侵占犯行，應認不能證明其犯罪。
據上論斷，應依刑事訴訟法第三百零一條第一項，判決如主文。
本案經檢察官黃正雄到庭執行職務。
中      華      民      國    九十二    年      五      月    二十六    日
                                      臺灣嘉義地方法院刑事第一庭
                                          法  官  黃  仁  勇
右正本證明與原本無異。
如不服本判決，應於判決送達後十日內向本院提出上訴狀( 應附繕本 )。
中      華      民      國    九十二    年      五      月    二十六    日
                                          書記官  呂  權  芳


司法院資訊處製作；財團法人民間司法改革基金會備份。
